【裁判字號】    99,交聲,563
【裁判日期】    991026
【裁判案由】    違反道路交通管理處罰條例聲明異議
【裁判全文】
臺灣新竹地方法院交通事件裁定         99年度交聲字第563號
移送機關即
原處分機關  交通部公路總局新竹區監理所
異  議  人
即受處分人  甲○○
上列異議人因違反道路交通管理處罰條例案件，對交通部公路總
局新竹區監理所民國99年9 月24日竹監自字第裁50-E00000000號
所為之違反道路交通管理事件裁決處分，聲明異議，本院裁定如
下：
    主  文
原處分撤銷。
甲○○汽車駕駛人，駕駛汽車經測試檢定酒精濃度超過規定標準
，應吊扣其小型車普通駕駛執照拾貳個月及接受道路交通安全講
習。
    理  由
一按交通法庭認為聲明異議有理由或聲明異議雖無理由而原處分
  不當或違法者，應以裁定將原處分經聲明異議部分撤銷，並自
  為裁定，道路交通案件處理辦法第20條前段定有明文。次按汽
  車駕駛人飲用酒類後，其吐氣所含酒精濃度超過每公升0.25毫
  克以上者，不得駕車；汽車駕駛人，駕駛汽車經測試檢定有酒
  精濃度超過規定標準者，處新臺幣（下同）1 萬5,000 元以上
  6 萬元以下罰鍰，並當場移置保管該汽車及吊扣其駕駛執照1
  年，且應接受道路交通安全講習，道路交通安全規則第114 條
  第2 款、道路交通管理處罰條例第35條第1 項第1 款、第24條
  第1 項第2 款亦分別定有明文。
二原處分意旨略以：聲明異議人即受處分人甲○○於民國97年11
  月24日下午4 時20分許，駕駛車牌號碼0412-FU 號自小客貨車
  ，行經新竹縣竹北市○○○路東二段與嘉豐南路口處，因發生
  車禍肇事，為警送往東元綜合醫院醫治，並由該院醫護人員對
  其抽血檢驗，測得其血液酒精濃度換算呼氣所含酒精濃度為每
  公升含1.02毫克之違規，經舉發單位即新竹縣政府警察局竹北
  分局警員填掣竹縣警交字第E00000000 號舉發違反道路交通管
  理事件通知單（下稱舉發通知單）予以舉發，並移送原處分機
  關處理，原處分機關調查後認異議人確有前開違規行為，乃依
  道路交通管理處罰條例第35條第1 項第1 款、第24條第1 項第
  2 款及違反道路交通管理事件統一裁罰基準表之規定，於99年
  9 月24日以竹監自字第裁50-E00000000號違反道路交通管理事
  件裁決書（下稱裁決書）裁處異議人罰鍰4 萬9,500 元，吊扣
  駕駛執照12個月，並施以道路交通安全講習等語。
三異議意旨略以：本人因酒後駕車發生交通事故，業經臺灣新竹
  地方法院檢察署檢察官為緩起訴處分，配合提供40小時之義務
  勞務，並向財團法人天主教善牧社會福利基金會附設德心之家
  支付2 萬元，且立具悔過書，此次教訓永記銘心，絕不喝酒開
  車，基於「一事不二罰」，還請貴單位減輕處分等語。
四本件異議人甲○○之酒後駕車係一個交通違規行為，有關其違
  規行為處罰效果之罰鍰、吊扣駕駛執照與施以道路交通安全講
  習等，係依據同一法律規定（即道路交通管理處罰條例第35條
  第1 項第1 款、第24條第1 項第2 款）所為之處罰，其處罰方
  式雖有3 種，但實際上為單一處分，無法割裂，與該項交通違
  規行為是否存在亦均無從分離，法院於審理時，應先確定異議
  人是否確有交通違規行為事實，再決定原處分機關所適用之法
  律有無錯誤。從而，異議人雖陳明僅就罰鍰部分聲明異議，其
  餘處罰部分雖陳明僅就原處分關於「罰鍰」部分提出異議，至
  於同裁決處分內吊扣駕駛執照12個月及施以道路交通安全講習
  部分，均不在聲明異議之範圍內，有本院電話紀錄表1 份可稽
  （本院卷第11頁），惟該吊扣駕駛執照及施以道路交通安全講
  習部分，與其交通違規行為是否存在既無從分離，法院自應全
  部予以審理，合先敘明（臺灣高等法院98年法律座談會第23
  號提案研討結果參照）。
五經查：
(一)按行政罰法第26條規定：「一行為同時觸犯刑事法律及違反行
  政法上義務規定者，依刑事法律處罰之。但其行為應處以其他
  種類行政罰或得沒入之物而未經法院宣告沒收者，亦得裁處之
  。前項行為如經不起訴處分或為無罪、免訴、不受理、不付審
  理之裁判確定者，得依違反行政法上義務規定裁處之」，其所
  揭示之所謂「一事不二罰」原則，探究其立法目的，無非以一
  行為同時觸犯刑事法律及違反行政法上義務規定時，由於刑罰
  與行政罰同屬不法行為之制裁，而刑罰之懲罰作用較強，依刑
  事法律處罰即足資警惕，實無一事二罰再處行政罰之必要，但
  罰鍰以外之沒入或其他種類行政罰，因兼具維護公共秩序之作
  用，為達行政目的，行政機關仍得併予裁處。又此所稱「其他
  種類行政罰」，係指違反行政法上之義務應受「裁罰性」之「
  不利處分」而言，依行政罰法第2 條規定，應包括限制或禁止
  行為之吊扣證照處分及警告性之講習處分在內。至於刑事訴訟
  法第253 條之1 所指之緩起訴處分，係介於起訴與微罪職權不
  起訴間之緩衝設計，而在內容及要件上與依刑事訴訟法第252
  條所為之不起訴處分均有所不同，再檢察官為緩起訴處分時，
  依刑事訴訟法第253 條之2 第1 項規定對被告所為之指示及課
  予負擔，具有實質刑罰之效果，對被告具有財產減少及自由受
  限之影響，性質上可謂刑事處分，而緩起訴制度雖以特別預防
  為優先考量，但在具體個案決定上，實則已達到一般預防的作
  用及報應理念，基於一行為不二罰原則，受處分人既已就其行
  為受到刑事處分，自不應因同一行為再受到國家的處罰（臺灣
  高等法院暨所屬法院96年法律座談會刑事類提案第36號研討結
  果、98年法律座談會刑事類提案第24號研討結果參照）。
(二)異議人甲○○於97年11月24日下午4 時20分許，在新竹縣竹北
  市○○○路東二段與嘉豐南路口處，因酒後駕駛車牌號碼0412
  -FU 號自小客貨車發生車禍肇事，為警送往東元綜合醫院醫治
  ，並由該院醫護人員對其抽血檢驗，測得其血液酒精濃度換算
  呼氣所含酒精濃度為每公升含1.02毫克，而有「汽車駕駛人酒
  精濃度超過規定標準」之違規行為，為異議意旨所不否認，並
  有舉發通知單、裁決書各1 紙在卷可參，是異議人酒後駕車之
  違規事實，應甚明確。又異議人同一酒醉駕車之行為，因同時
  觸犯刑法第185 條之3 公共危險罪，業經臺灣新竹地方法院檢
  察署檢察官於98年2 月13日以98年度偵字第345 號為緩起訴處
  分，緩起訴期間為1 年，命異議人應立具悔過書，並於緩起訴
  處分確定後8 個月內，向財團法人天主教善牧社會福利基金會
  附設德心之家支付2 萬元、向指定之公益團體、地方自治團體
  或社區提供40小時之義務勞務。嗣依職權送請再議，亦經臺灣
  高等法院檢察署檢察長以98年度上職議字第2445號處分書駁回
  在案，緩起訴期間自98年3 月2 日起至99年3 月1 日止，異議
  人並已於98年10月26日依緩起訴之內容支付2 萬元予財團法人
  天主教善牧社會福利基金會附設德心之家及陸續完成義務勞務
  40小時，且緩起訴期間業已屆滿未經撤銷等情，此據異議人於
  異議狀內記載明確，並有臺灣新竹地方法院檢察署檢察官98年
  度偵字第345 號緩起訴處分書、臺灣高等法院檢察署98年度上
  職議字第2445號處分書、臺灣新竹地方法院檢察署檢察官執行
  緩起訴處分命令通知書、郵政跨行匯款申請書、臺灣新竹地方
  法院檢察署觀護人室辦理被告緩起訴處分義務勞務處遇報告書
  及臺灣高等法院被告前案紀錄表各1 份在卷可按，復經本院依
  職權調閱臺灣新竹地方法院檢察署98年度緩字第55 5號緩起訴
  執行卷宗（偵查案號：98年度偵字第345 號）核閱無訛。是本
  件異議人已依檢察官命令支付緩起訴處分金2 萬元並向臺灣新
  竹地方法院檢察署指定之公益團體、地方自治團體或社區提供
  40小時之義務勞務，此雖非刑法所定刑罰之種類，惟已對異議
  人名譽、心理產生相當制約，並影響其財產及自由等權益，應
  可實質該當行政罰法第26條第1 項所規定之「依刑事法律處罰
  」。是原處分機關依道路交通管理處罰條例第35條第1 項第1
  款規定，對異議人上開酒後駕車之違規行為予以裁罰時，揆諸
  前揭說明，除其行為應處以其他種類行政罰即吊扣駕駛執照12
  個月，施以道路交通安全講習部分，乃為達成遏止酒後駕車之
  不法行為，維護道路交通用路權人之安全法益等行政目的所必
  要之不利處分，因兼具維護公共秩序之作用，仍得併予裁處外
  ，依行政罰法第26條第1 項前段規定，即應依刑事法律處罰之
  ，不得再依道路交通管理處罰條例第35條第1 項第1 款之規定
  裁處罰鍰。是原處分機關裁處受處分人罰鍰4 萬9, 500元部分
  ，有違一事不二罰之原則，難謂適法。
(三)至94年12月28日修正公布，95年7 月1 日施行之道路交通管理
  處罰條例第35條第8 項雖規定：「前項汽車駕駛人，經裁判確
  定處以罰金低於本條例第92條第3 項所定最低罰鍰基準規定者
  ，應依本條例裁決繳納不足最低罰鍰之部分。」；又依違反道
  路交通管理事件統一裁罰基準及處理細則第2 條所定「違反道
  路交通管理事件統一裁罰基準表」，汽車駕駛人駕駛小型車，
  飲酒後其吐氣所含酒精成份超過每公升0.55毫克以上，其最低
  應納罰鍰之數額為4 萬9,500 元。而檢察官為緩起訴處分並命
  捐款者，其捐款解釋上亦屬道路交通管理處罰條例第35條第8
  項所規定之罰金，監理機關雖不得再為行政裁罰，惟若駕駛人
  所支付之緩起訴處分金，未達道路交通管理處罰條例所規定最
  低罰鍰基準規定者，依該條例第35條第8 項之規定，仍須繳納
  不足最低罰鍰之部分。然本件緩起訴處分係命異議人甲○○支
  付緩起訴處分金2 萬元並提供義務勞務，而非單純命給付金錢
  ，無比較基準，自無由適用道路交通管理處罰條例第35條第8
  項繳納罰金不足最低罰鍰差額之規定，併此敘明。
六綜上所述，異議人確有於前揭時、地飲酒後駕駛自小客貨車之
  違規行為，則原處分機關裁處異議人吊扣駕駛執照，及施以道
  路交通安全講習之其他種類行政裁罰部分，於法尚無不合。惟
  原處分機關依道路交通管理處罰條例第35條第1 項第1 款規定
  裁處異議人罰鍰4 萬9,500 元部分，有違一事不二罰之原則，
  顯有違誤。復因本件酒後駕車為一個交通違規行為，罰鍰、吊
  扣駕駛執照及施以道路交通安全講習部分無從區分，從而，異
  議人提起本件異議為有理由，自應由本院撤銷原處分，僅就吊
  扣駕駛執照及接受道路交通安全講習部分，依道路交通管理處
  罰條例第35條第1 項第1 款、第24條第1 項第2 款規定，另行
  裁處如主文第2 項所示，以資適法。
據上論斷，應依道路交通案件處理辦法第20條前段，裁定如主文
。
中    華    民    國    99    年    10    月    26    日
                  交通法庭    法  官   周美玲
以上正本證明與原本無異。
如不服本裁定應於送達後5日內向本院提出抗告狀。
中    華    民    國    99    年    10    月    26    日
                              書記官   蕭惠婷

司法院資訊處製作；財團法人民間司法改革基金會備份。
